臺灣高等法院刑事判決　　　　　　　　　　　　　　九十年度上訴字第三六五三號
　　上　訴　人
　　即　被　告　庚○○
　　選任辯護人　吳發隆
右上訴人因重利等案件，不服臺灣桃園地方法院八十八年度訴字第二五五號，中華民
國九十年六月十二日第一審判決（起訴案號：臺灣桃園地方法院檢察署八十七年度偵
字第一五五○一號）提起上訴，本院判決如左：
    主  文
上訴駁回。
    事  實
一、庚○○於民國八十一年六月四日因違反肅清煙毒條例案件，經法院判處有期徒刑
    三年二月，八十一年十二月三日確定，於八十三年五月二十日因違反麻醉藥品管
    理條例案件經法院判處有期徒五年二月，八十三年七月十日判決確定，於八十四
    年二月二十一日經法院裁定應執行有期徒刑八年確定，於八十三年五月二日入監
    執行，指揮書執行完畢日期為九十年十月二十六日，縮刑期滿日期為九十年九月
    二十六日，於八十五年十二月六日因縮短刑期假釋出獄。王文周（按已判決確定
    ）於八十七年三月間起在桃園縣桃園市○○路九六號七樓之二經營「盛大不動產
    」從事土地、房屋之租賃、買賣、信用貸款、法拍屋等業務，因圖以借貸資金收
    取利息方式牟利，而與庚○○、林華玉（按已判決確定）、管文和（按已判決確
    定）及「黃榮文」之不知真實姓名成年男子（按未經起訴）基於常業重利之犯意
    聯絡及行為分擔，自八十七年九月中旬起陸續在聯合報、中國時報、自由時報利
    用刊登報紙分類廣告以招攬客戶之方式，在上址「盛大不動產」辦公室經營地下
    錢莊，王文周對外以「金先生」自居，而以「身分證借款」、「身分證救急」、
    「急用．身分證質押」、「救急．小額貸款」等廣告內容，與自動轉接至000
    0000000號、0000000000號行動電話，而裝設在「盛大不動產
    」辦公室之（○三）0000000號、（○三）0000000號、（○三）
    0000000號、（○三）0000000號電話對外聯絡，誘引需款孔急陷
    於急迫情況之不特人前來借款，自八十七年九月十四日起，如附表一所示之戊○○、吳雅琇、己○○、周中倫、乙○○、甲○○、丁○○、丙○○等人，分別因
    子女急需繳學費或家中急需用錢等急迫情形，且告貸無門，見上開報紙之分類廣
    告，即撥打前揭電話與負責接聽電話工作而持用0000000000號、00
    00000000號行動電話之庚○○、管文和或「黃榮文」連繫借款事宜，旋
    即由王文周偕庚○○、管文和或「黃榮文」其中二人，三人一同前往附表一所示
    桃園縣平鎮市忠貞里五六號等借款人戊○○住處等地，而乘戊○○等人急迫之際
    與渠等約定，以七天或十天為一期，出借新臺幣（下同）一萬元，每期分別收取
    一千六百元及二千元之利息（月息六十四分及六十分）並預扣，復須另以簽發三
    倍借款數額之本票及交付身分證等證件作為擔保，出借如附表所示三萬元等金額
    之款項予戊○○等人，而取得與原本顯不相當之重利，之後王文周等人即攜戊○○等人交付之本票及身分證等資料返回「盛大不動產」辦公室，而由負責記帳之
    林華玉依王文周之指示登載前揭借款人戊○○等人之地址、支付利息時間及數額
    等事項，王文周、庚○○、管文和、「黃榮文」、林華玉均以此為常業，嗣王文
    周因借款人周中倫未按期於八十七年十月一日繳付利息，且避不見面，於八十七
    年十月六日下午四時許，偕庚○○、管文和前往龜山鄉蘆竹鄉○○○街二七號八
    樓周中倫友人林榮興住處找周中倫催討，因周中倫無錢償還，雙方發生口角，庚○○、管文和出手毆打周中倫，致周中倫頭、身體多處多發性鈍傷，於八十七年
    十月十三日下午二時許吸用安非他命過量之周中倫死亡，警方懷疑周中倫遭毆打
    致死，追查周中倫受傷原因而循線查獲上情，而於八十七年十月十五日下午五時
    三十分許在龜山鄉精忠五村一六一號周中倫住處逮捕前往收取利息之王文周，並
    自王文周身上扣得附表二編號（一）所示王文周所有用以經營地下錢莊用之00
    00000000號、0000000000號行動電話二具、附表二編號（二
    ）所示之登載庚○○、管文和支借款項明細之帳冊一本，並於同日晚上十時三十
    分許在桃園市○○路九六號七樓之一七號扣得王文周所有經營地下錢莊用之記載
    附表一所借款人姓名、借款日期、利息等相關資料之附表二編號（三）所示之桌
    曆紙六張、記載借款人之地址，支付利息時間及數額等事項之附表二編號（四）
    所示之九月份、十月份收支明細二張、附表二編號（五）至（十四）之王世薊郵
    局存摺等物，於八十七年十月十七日上午十時二十分許王文周又帶同警察前往彰
    化商業銀行桃園分行所租用之保管箱扣得附表二編號（十五）至編號（二十六）
    周中倫等借款人身分證、切結書、本票等資料、市內電話裝機及異動費收據及保
    管箱租金收據三張。
二、案經桃園縣警察局龜山分局報請臺灣桃園地方法院檢察官偵查起訴。
    理  由
一、訊據被告庚○○矢口否認有何重利犯行，辯稱：伊是八十七年九月間受僱任開發
    專員，擔任房屋仲介銷售，不知有經營地下錢莊之事，未參與經營地下錢莊，只
    負責貼廣告，帶客戶去看房子等語。惟查前揭事實已據同案被告王文周、林華玉
    於警訊及偵查中供述綦詳，同案被告王文周於八十七年十月十六日、十七日警訊
    及十月十六日偵查時均供稱「．．會計是林華玉，我女朋友，專員庚○○、管文
    和、黃榮文．．先電話0000000轉入0000000000及00000
    00轉入另一支大哥大電話，由我或綽號小管之管文和或庚○○接聽，並至借款
    人家中交易、索取身分證、寫本票、切結書．．」、「．．庚○○、管文和是和
    我一起做錢莊，他二人無從事法拍屋部分．．負責登報、放款、電話收帳叫客戶
    自己匯入王世薊或羅興凱的銀行戶頭，錢莊部分是我和庚○○、管文和一起負責
    ．．」、「．．我（八十七年）九月中旬開始嘗試放高利貸．．不還錢帶庚○○
    、管文和去討債．．林（榮興）當保人，周中倫向我借五萬．．到到期日周等人
    未還，又找不到人，故去林家．．十月六日下午三、四點間偕同庚○○、管文和
    前往林家．．」等語（見偵查卷一第一三至一四、八三至八四、一○六頁），並
    於其在押中所撰自述狀中坦承：「．．八十七年九月十四日起，被告私底下才與
    庚○○、管文和三人從事高利貸．．晚上之後的行動電話全是由庚○○、管文和
    二人接聽．．被告以前從無放利的經驗，是以摸索的與庚○○二人私底下兼職方
    式進行，庚○○是被告以前服刑時認識的，他是在七月底服刑完出獄，九月初來
    找被告一起作放高利．．」等語（見偵查卷二第二一至二二、二八頁反面），而
    同案被告林華玉於八十七年十月十六日警訊及偵查時供稱：「．．王文周則是負
    責高利貸：王文周會率手下庚○○、管文和根據身分證地址或保證人地址去催討
    ．．」「．．（庚○○職務？）與管文和、王文周都在放款部．．放款部有三人
    ，王文周、管文和、庚○○．．」等語（見偵查卷一第四八、八八至八九頁），
    另同案被告管文和於八十七年十一月四日偵查時亦供稱：「（借錢時如果沒有按
    時還，你們會如何？）我們會陪老闆一起去．．」（見偵查卷二第四頁）；核與
    證人邱垂彥於警訊時證述：「．．因家中急用現金，又無他人可以借錢給我，所
    以就看報打0000000電話，向地下錢莊借新台幣四萬元．．」、證人丁○○證述：「（為何你要向地下錢莊借錢，是否無他法？）我為父親之重病，不得
    已．．」、證人戊○○於警訊時指述：「因急需現金，就看報打電話．．我（指
    戊○○）能指認庚○○是當天拿錢到我家借錢給我之人．．」、證人乙○○於警
    訊時指述：「．．我因急需用錢，支付互助會會錢及輒支票到期的錢，在經濟困
    難之下，先看報紙．．當時借錢給我（指乙○○）時除王文周外，經指認相片為
    庚○○．．」、證人己○○於警訊時指述：「因我小孩要上學，家中又沒錢，為
    小孩要開學註冊，所以在不得已情況下，只有以看報方式，記下電話00000
    00號向金代書借錢．．（當天有幾人到你家？）二人，王文周是金代書：另一
    人好像照片中之庚○○．．」、證人吳雅琇及甲○○於警訊時證述：「．．因急
    需用錢，在不得已情況下，先看報紙，打0000000電話．．」（分見偵查
    卷一第一○七、一一一、一一七、一七四至一七五、一七八至一七九、一八二、
    一八六頁反面）、證人林榮興於檢察官偵查時證稱八十七年九月二十六日向地下
    錢莊借錢，以自由時報刊登的廣告打電話去借錢，有一位自稱金代書的人帶二位
    不詳姓名男子，拿四萬二千元給我們，八千元利息，他叫我們於十月一日就要還
    錢五萬元，因為錢是周中倫借的，我只是當保證人，十月一日周中倫沒有錢還，
    就躲到我家，十月二日地下錢莊打電話到我家來，由周中倫接聽，十月六日下午
    金代書即帶二位男子，金代書並用手打周中倫胸部並說你欠錢不還，為何還要躲
    起來，當時我有在場等（見八十七年度偵字第一六一○六號卷第十五頁背面），
    被告庚○○亦自承有與王文周同去要債等（見八十七年度偵字第一五五○一號卷
    第四頁背面），證人羅興凱於審理中結證述：「當初王文周有找我一起做放款業
    務，我沒答應，當時庚○○就在幫他做放款業務．．」等語（見原審卷第一六四
    頁），分別證稱借款人急需用錢及被告庚○○確有參與被告王文周前述地下錢莊
    業務之經營情形，均屬相符；並有附表二編號（一）、編號（三）至（九）、編
    號（十一）、編號（十五）至（二十五）之行動電話二具、記載借款人姓名、借
    款日期、利息等相關資料之桌曆紙六張、記載借款人之地址，支付利息時間及數
    額等事項之九月份、十月份收支明細二張、王世薊郵局存摺一本、戴夢萍等借款
    人借貸款項而交付之身分證、簽發之本票、書立之切結書，及市內電話裝機暨異
    動費收據（內容詳如附表二所示）扣案可稽，足認被告庚○○所辯係卸責之詞，
    不足採信，本件事證明確，被告庚○○犯行堪以認定。
二、按所謂常業，指行為人經常反覆為某犯罪行為，並持為生活之資為已足，並不以
    其人除該犯罪行為外，別無其他職業為限，本件同案被告王文周在報紙上刊登廣
    告經營地下錢莊，收取重利，放款之對象在二人以上，具有相當規模，自八十七
    年九月中旬起，即以經營乘他人急迫貸以金錢，而取得與原本顯不相當之重利為
    常業，至同年十月十五日為警查獲時止，營業時間已有一個月之久，復有戊○○
    、丙○○、丁○○、乙○○、己○○、吳雅琇、甲○○、周中倫等人，先後向其
    貸借款項，顯見係經常反覆為該重利行為，且貸予被害人之金錢多約定利息為每
    一萬元，以七日為一期，每期一千六百元，十日為一期，每期利息二千元，並預
    先扣除一期利息，而取得與原本顯不相當之高達六十分月息，益見有以該重利所
    得，供為生活之資甚明，縱同案被告王文周另以經營「盛大不動產」從事土地、
    房屋之租賃、買賣、信用貸款、法拍屋等業務，然於其常業重利罪之成立不生影
    響，而同案被告管文和、林華玉、「黃榮文」與被告庚○○四人，均明知同案被
    告王文周經營地下錢莊出借款項牟取高利，猶參與前開地下錢莊之業務，庚○○
    、管文和、「黃榮文」三人負責接聽客戶之借款電話及陪同王文周前往出借款項
    收取利息，林華玉則依王文周之指示登載前揭借款人戊○○等人之地址，支付利
    息時間及數額等事項，負責記帳，核被告庚○○之所為，係犯刑法第三百四十五
    條之常業重利罪，其與王文周、管文和、林華玉、「黃榮文」有犯意之聯絡及行
    為之分擔，為共同正犯。又被告庚○○行為後，刑法第四十一條之規定，業經於
    九十年一月四日修正，並經總統於九十年一月十日公布，依法於九十年一月十二
    日生效，而修正後之刑法第四十一條第一項之規定「犯最重本刑為五年以下有期
    徒刑以下之刑之罪，而受六個月以下有期徒刑之宣告，因身體、教育、職業、家
    庭之關係或其他正當事由，執行顯有困難者，得以一元以上三元（業據罰金罰鍰
    提高標準條例第二條前段規定，就其原定數額提高為一百倍折算一日）以下折算
    一日，易科罰金，但確因不執行所宣告之刑，難收矯正之效，或難以維持法秩序
    者，不在此限」，此項修正有利於被告，依刑法第二條第一項前段之規定，適用
    裁判時之新法。
三、原審經審理之結果，認被告罪證明確，適用刑法第二十八條、第三百四十五條、
    第三十八條第一項第二款、第四十一條第一項、第二條第一項前段，罰金罰鍰提
    高標準條例第一條前段、第二條之規定，並審酌被告庚○○素行、犯罪之動機、
    目的、手段、方法、得利之金額及犯罪後態度等一切情狀，依法論其共同常業重
    利罪，量處有期徒刑四月，並諭知易科罰金之折算標準，暨就扣案之同案被告王
    文周自承為其所有，且供放款收息犯罪所用之物即附表二編號（一）、（三）、
    （四）之行動電話機二具、桌曆紙六張、九月、十月收支明細二張，依刑法第三
    十八條第一項第二款規定宣告沒收，及敘明扣案之附表二編號（六）至（九）、
    編號（十五）至（二十四）之借款人戊○○等人之身分證、員工職務證明書、薪
    資表、各類所得抑繳暨免扣繳憑單、切結書、本票等資料，因查均係供被告王文
    周擔保之用，於戊○○等人清償債務時，尚須返還於渠等，依法不得宣告沒收，
    餘扣案之附表號（二）、編號（五）、編號（十）至編號（十四）、編號（二十
    五）、編號（二十六）之物，固分別為被告王文周、庚○○、管文和等人所有，
    惟因查或非專供本件犯罪之用，或非屬本案犯罪所得，尚不在得予沒收之列，經
    核認事用法並無不當，應予維持。上訴人指摘原審判決不當，求予撤銷改判，為
    無理由，應予駁回。
據上論斷，應依刑事訴訟法第三百六十八條，判決如主文。
本案經檢察官蔡瑞宗到庭執行職務。
中      華      民      國    九十一    年      四      月     三十     日
                              臺灣高等法院刑事第十七庭
                                  審判長法  官  陳  正  雄
                                        法  官  許  錦  印
                                        法  官  許  宗  和
右正本證明與原本無異。
如不服本判決應於收受送達後十日內向本院提出上訴書狀，其未敘述上訴之理由者並
得於提起上訴後十日內向本院補提理由書（均須按他造當事人之人數附繕本）。
                                        書記官  廖  艷  莉
中      華      民      國    九十一    年  五      月     三       日
附錄本案論罪科刑法條：
刑法第三百四十四條
乘他人急迫、輕率或無經驗，貸以金錢或其他物品，而取得與原本顯不相當之重利者
，處一年以下有期徒刑、拘役或科或併科一千元以下罰金。
刑法第三百四十五條
以犯前條之罪為常業者，處五年以下有期徒刑，得併科三千元以下罰金。
附表一、
 編號   借款人     時間    地點         借款額     利息
                                     （新臺幣元）
（一）  戊○○   87 9 14   平鎮市忠貞  三萬元    每七天為一期，
                           里三鄰五六            一萬元利息一千
                           號                    六百元，月息六
                                                 十四分。預扣一
                                                 期利息四千八百
                                                 元。
（二）  吳雅琇   87 9 16   中壢市吉林  四萬元    每七天為一期，
                           路六一巷二            一萬元利息一千
                           六號                  五百元，月息六
            十分。預扣一期
                                                 利息六千四百元
                                                 。
（三）  己○○   87 9 17   台北縣鶯歌  三萬五千   每七天為一期，
                           鎮○○○街  元         一萬元利息一千
                           二八號三樓             元五百元，月息
                                                  六十分。預扣一
                                                  期利息五千六百
                                                  元。
（四）  周中倫   87 9 24   龜山鄉精忠   五萬元。  每七天為一期，
                           五村一六一             一萬元利息一千
                           號                     六百元，預扣一
                                                  一期利息八千元
                                                  。
（五）  乙○○   87 9 29   八德市大義  五萬元     每十天為一期，
                           里忠勇街二             一萬元利息二千
                           九一－一號             元，月息六十分
                           樓下圓中園             。預扣一期利息
                           社區警衛室             一萬四千元。
                           內
（六）  甲○○   87 10 1   龜山鄉萬壽   十萬元    預扣一萬八千元
                           路二段一二             利息。
                           三五號
（七）  丁○○   87 10 12  桃園市南京   二萬元    每十天為一期，一
                           街二八之一             萬元利息二千元，
                           號二樓                 月息六十分，預扣
                                                  一期利息四千元。
（八）  丙○○   87 10 15  龜山鄉山福村  四萬元   每八天為一期，一
                           三八鄰幸福街           期利息十六分，月
                           守衛室前               息六十分，預扣六
                                                  千四百元。
附表二、
 編號        種類
（一）       0000000000號、
             0000000000號
             行動電話二具
（二）       登載庚○○、管文和支借款項明細之帳冊 一本
（三）       桌曆紙 六張
（四）       九月份、十月份支明細  二紙
（五）       王世薊中壢忠郵貞局郵政存簿儲金儲金簿  一本
             局號000000-0 帳號000000-0
（六）       戴夢萍資料袋  戴夢萍身分證影本      一張
                           戴夢萍員工職務證明書  一張
                           戴夢萍薪資表          三張
                           戴夢萍各類所得抑繳暨免扣繳憑單  一張
（七）       楊秀英資料袋  楊秀英身分證影本      一張
                           楊秀英各類所得抑繳暨免扣繳憑單  二聯
                           切結書                一張
                           本票                  一張
（八）       周中倫資料袋  周中倫身分證影本      一張
                           周中倫員工職務證明書  一張
                           周中倫六、七、八月薪資表        三張
                           周中倫各類所得抑繳暨免扣繳憑單  一張
（九）       己○○資料袋  己○○身分證影本      一張
  己○○員工職務證明書  一張
                           己○○七、八、九月薪資表        三張
                           己○○各類所得抑繳暨免扣繳憑單  一張
（十）       湯文忠身分證影本  一張
             王玉鳳身分證影本  一張
             王文祥身分證影本  一張
             許淑鳳身分證影本  一張
（十一）     金代書 聯合報廣告費收據   一張
（十二）     莊德源現金借支單      四張
             庚○○現金借支單      六張
             黃榮文現金借支單      四張
（十三）     庚○○名片            一張
（十四）     管文和書信            一封
（十五）     戊○○資料袋  戊○○身分證     一張
                           切結書           一張
                           本票             一張
（十六）     吳雅琇資料袋  吳雅琇聯絡地址、電話號碼資料  一張
                           切結書           一張
                           本票             一張
（十七）     己○○資料袋  己○○身分證     一張
                           切結書           一張
                           本票       一張
（十八）     周中倫資料袋  周中倫身分證     一張
                           林榮興身分證     一張
                           切結書           二張
                           本票             一張
                           周中倫六、七、八月薪資表  三張
（十九）     乙○○資料袋  乙○○身分證     一張
                           乙○○聯絡地址、電話號碼資料 一張
                           切結書           一張
                           本票             一張
（二十）     甲○○資料袋  支票    二張
                           名片    二張
（二十一）   丁○○資料袋  丁○○身分證影本 一張
                           切結書           一張
                           本票             一張
（二十二）   丙○○資料袋  丙○○身分證     一張
                           切結書           一張
                           本票             一張
（二十三）   吳盈錦資料袋  吳盈錦身分證     一張
                           吳盈錦聯絡地址、電話號碼資料  一張
                           切結書           一張
                           支票             二張
（二十四）   戴夢萍資料袋  戴夢萍身分證     一張
                           戴夢萍身分證影本 一張
                           戴夢萍聯絡電話號碼資料  一張
                           切結書           一張
                           本票             一張
（二十五）  ○三－0000000號市內電話裝機及異動費收據  一張
            ○三－0000000號市內電話裝機及異動費收據  一張
            ○三－0000000號市內電話裝機及異動費收據  一張
            電話機及裝設代辦費收據          一張
            和信ＯＮＬＩＮＥ服務申請表      一張
            （門號：0000000000號）
            東榮國際電信股份有限公司行動電話服務申請表  一張
            （門號：0000000000號）
（二十六）  保管箱租金收據   三張
